---
title: "Análisis de Delitos"
output: html_document
---

### Objetivo:
* Implementar un ANOVA para el análsis de delitos en la Ciudad de México

* Datos: https://datos.cdmx.gob.mx/dataset/victimas-en-carpetas-de-investigacion-fgj

```{r setup, include = FALSE}

knitr::opts_chunk$set(echo = TRUE)

```

### Dependencies
```{r, warning=FALSE, message=FALSE}
#install.packages('tidyverse')
#install.packages('dplyr')
#install.packages('lubridate')
#install.packages('tidyr')
#install.packages('plotly')
#install.packages('ggplot2')
#
library(tidyverse)
library(dplyr)
library(lubridate)
library(tidyr)
library(plotly) 
library(ggplot2)
```

## SECCIÓN I:

### ¿Qué nos dicen los datos? 

Se trata de datos que contienen la información actualizada de las víctimas de los delitos en las carpetas de investigación de la Fiscalía General de Justicia (FGJ) de la Ciudad de México a partir de enero de 2019.

Para una correcta interpretación de la información, la CDMX hizó las siguientes aclaraciones:

* El campo "fecha_hecho" representa la fecha en la que ocurrió el hecho.
* El campo "fecha_inicio" corresponde a la fecha de la apertura de la carpeta de investigación.
* En esta base se señala el sexo de la víctima, así como la fecha en que ocurrieron los hechos denunciados.
* Es importante destacar que, aunque en algunas ocasiones la víctima es la persona denunciante, en otras, denunciante y víctima son personas diferentes (por ejemplo, casos en los que menores de edad son víctimas).
* Es posible que en una misma denuncia se incluya a una o más víctimas.
* Existen otras aclaraciones en: https://datos.cdmx.gob.mx/dataset/victimas-en-carpetas-de-investigacion-fgj

#### Los datos de esta tabla fueron actualizados por la FGJ el 29 de julio de 2020.

Los datos antes de la actualización del 29 de julio de 2020 los puedes consultar en esta liga: Victimas antes de la actualización de julio de 2020: https://archivo.datos.cdmx.gob.mx/fiscalia-general-de-justicia/victimas-en-carpetas-de-investigacion-fgj/victimas_ss_junio2020.csv

```{r}

# Del 01 de enero de 2019 al 31 de enero de 2024.
url <- "https://archivo.datos.cdmx.gob.mx/FGJ/victimas/victimasFGJ_acumulado_2024_01.csv"

# Leer el archivo CSV desde la URL
Datos <- read.csv(url)

# Mostrar las primeras filas de los datos
head(Datos)

```

### Data Structure
```{r}

dim(Datos)

#

str(Datos)

```

## Delitos: Time Serie
```{r}
#
Datos <- Datos %>%
  mutate(Periodo = format(as.Date(fecha_hecho), "%Y-%m"))

# 
Time_Serie <- Datos %>%
  group_by(Periodo, categoria_delito) %>%
  summarise(Numero = n()) %>%
  ungroup()

#
Time_Serie <- Time_Serie %>%
  filter(Periodo >= "2019-01") %>%
  rename(Categoria = categoria_delito)

Time_Serie

```

```{r}

Time_Serie <- Time_Serie %>%
  pivot_wider(names_from = Categoria, values_from = Numero, values_fill = list(Numero = 0), 
              values_fn = list(Numero = sum))

Time_Serie

```

```{r}

names(Time_Serie)

```

### Eliminar varias columnas del dataframe Time Series
```{r}

Time_Serie <- Time_Serie %>%
  select(
    -`HECHO NO DELICTIVO`,
    -SECUESTRO,
    -`HOMICIDIO DOLOSO`,
    -VIOLACIÓN,
    -`LESIONES DOLOSAS POR DISPARO DE ARMA DE FUEGO`,
    -`ROBO A CASA HABITACIÓN CON VIOLENCIA`,
    -`ROBO A NEGOCIO CON VIOLENCIA`,
    -`ROBO A REPARTIDOR CON Y SIN VIOLENCIA`
  )


```

### Visualización
```{r}

categorias <- setdiff( names( Time_Serie ) , "Periodo" )

colors <- rainbow( length(categorias) )

fig <- plot_ly(data = Time_Serie, x = ~Periodo)

for (i in seq_along(categorias)) {
  fig <- fig %>% add_trace( y = as.formula(paste0("~`", categorias[i], "`")),
                            name = categorias[i], type = 'scatter', mode = 'lines',
                            line = list( color = colors[i] ) )
}

fig <- fig %>% layout(
    title = "Evolución de Víctimas por Categorías de Crimen en CDMX (DATOS AJUSTADOS)",
    title = list(font = "darkblue", size = 11),
    xaxis = list(title = "Periodo", tickangle = 90),
    yaxis = list(title = ""),
    legend = list(x = 0, y = -2, orientation = 'v')
  )

fig

```

## SECCIÓN II:

### Limpieza de datos
```{r}

Datos_ML <- filter(Datos, Periodo >= "2019-01")

Datos_ML <- Datos_ML[ which( Datos_ML$categoria_delito %in%  c("DELITO DE BAJO IMPACTO", "ROBO A CUENTAHABIENTE SALIENDO DEL CAJERO CON VIOLENCIA", "ROBO DE VEHÍCULO CON Y SIN VIOLENCIA", "ROBO A PASAJERO A BORDO DE MICROBUS CON Y SIN VIOLENCIA", "ROBO A REPARTIDOR CON Y SIN VIOLENCIA", "ROBO A PASAJERO A BORDO DEL METRO CON Y SIN VIOLENCIA", "ROBO A NEGOCIO CON VIOLENCIA", "ROBO A TRANSEUNTE EN VÍA PÚBLICA CON Y SIN VIOLENCIA", "ROBO A PASAJERO A BORDO DE TAXI CON VIOLENCIA", "ROBO A CASA HABITACIÓN CON VIOLENCIA", "ROBO A TRANSPORTISTA CON Y SIN VIOLENCIA") ), ]

Datos_ML <- select(Datos_ML, Periodo, fecha_inicio, hora_inicio, fecha_hecho, hora_hecho,
                   categoria_delito, sexo, edad, tipo_persona, calidad_juridica, latitud, longitud)

head(Datos_ML)

str(Datos_ML)

```

```{r}

table(Datos_ML$categoria_delito)

table(Datos_ML$sexo)

```

### Crear una variable de días entre la denuncia y el evento
```{r}

Datos_ML$Dias <- as.numeric(difftime(
  as.POSIXct(paste(Datos_ML$fecha_inicio, Datos_ML$hora_inicio, sep = "-"), format = "%Y-%m-%d-%H:%M:%S"),
  as.POSIXct(paste(Datos_ML$fecha_hecho, Datos_ML$hora_hecho, sep = "-"), format = "%Y-%m-%d-%H:%M:%S"),
  units = "days"
))

```

### Histograma de los días
```{r}

ggplot(Datos_ML, aes(x = Dias)) + geom_histogram(bins = 30) + ggtitle("Distribución de Días")

```

```{r}

# Filtrar casos con días entre 0 y 365
Datos_ML <- filter(Datos_ML, Dias >= 0 & Dias <= 365)

# Histograma de los días filtrados
ggplot(Datos_ML, aes(x = Dias)) + geom_histogram(bins = 30) + ggtitle("Distribución de Días (Filtrado)")

```

```{r}

# Extraer el día de la semana
Datos_ML$fecha_hecho_dia <- weekdays(as.Date(Datos_ML$fecha_hecho))

# Gráfico de conteo por día de la semana
ggplot(Datos_ML, aes(x = fecha_hecho_dia)) + geom_bar() + xlab("Día de la Semana")

```

```{r}

# Extraer hora
Datos_ML$hora_hecho_hora <- hour(hms(Datos_ML$hora_hecho))

# Histograma de horas
ggplot(Datos_ML, aes(x = hora_hecho_hora)) + geom_histogram(bins = 24) + xlab("Hora del Hecho")

```

```{r}

# Histograma de edad
ggplot(Datos_ML, aes(x = edad)) + geom_histogram(bins = 30) + xlab("Edad")

```

```{r}

# Filtrar casos con días entre 0 y 365
Datos_ML <- filter(Datos_ML, edad <= 100)

# Histograma de edad
ggplot(Datos_ML, aes(x = edad)) + geom_histogram(bins = 30) + xlab("Edad")

```

```{r}

# Diagrama de dispersión de latitud y longitud
ggplot(Datos_ML, aes(x = longitud, y = latitud)) + geom_point(alpha = 0.1) + ggtitle("Ubicación de los Eventos")

```

```{r}

# Seleccionar las columnas finales 
Datos_ML <- select(Datos_ML, Periodo, categoria_delito, fecha_inicio, hora_inicio,
                   fecha_hecho, hora_hecho, fecha_hecho_dia, hora_hecho_hora,
                   sexo, edad, tipo_persona, Dias)

```

## SECCIÓN III:

### ANOVA
```{r}

# 
Datos_Semana <- Datos_ML %>%
  group_by(Periodo, categoria_delito, fecha_hecho_dia) %>%
  summarise(Numero = n()) %>%
  ungroup()

head(Datos_Semana)

```


```{r}

# 
Datos_Hora <- Datos_ML %>%
  group_by(Periodo, categoria_delito, hora_hecho_hora) %>%
  summarise(Numero = n()) %>%
  ungroup()

Datos_Hora <- filter(Datos_Hora, hora_hecho_hora >= 6)

head(Datos_Hora)

```

```{r}

unique(Datos_Semana$categoria_delito)

```

```{r}

Datos_Semana_ANOVA <- Datos_Semana %>%
  filter(categoria_delito == "ROBO A TRANSEUNTE EN VÍA PÚBLICA CON Y SIN VIOLENCIA" ) 

fig <- plot_ly( Datos_Semana_ANOVA, y = ~Numero, color = ~fecha_hecho_dia, type = "box")

fig

```

```{r}

fm = aov( lm(Numero ~ fecha_hecho_dia, Datos_Semana_ANOVA) )

summary(fm)

```


```{r}

Datos_Hora_ANOVA <- Datos_Hora %>%
  filter(categoria_delito == "ROBO A TRANSEUNTE EN VÍA PÚBLICA CON Y SIN VIOLENCIA" ) 

Datos_Hora_ANOVA$hora_hecho_hora <- as.character( Datos_Hora_ANOVA$hora_hecho_hora )

fig <- plot_ly( Datos_Hora_ANOVA, y = ~Numero, color = ~hora_hecho_hora, type = "box")

fig

```

```{r}

fm = aov( lm(Numero ~ hora_hecho_hora, Datos_Hora_ANOVA) )

summary(fm)

```

FIN
